【裁判字號】    98,消債抗,210
【裁判日期】    990430
【裁判案由】    聲請清算程序
【裁判全文】
臺灣高雄地方法院民事裁定           98年度消債抗字第210號
抗  告  人  甲○○
上列抗告人因消費者債務清理條例聲請清算事件，不服本院民國
98年3 月20日所為98年度消債清字第7 號第一審裁定，提起抗告
，本院管轄之第二審合議庭裁定如下：
    主  文
原裁定廢棄。
抗告人甲○○自中華民國九十九年四月三十日下午五時起開始清
算程序。
命司法事務官進行本件清算程序。
    理  由
一、抗告意旨略以：抗告人曾依中華民國銀行公會會員辦理消費
    金融案件無擔保債務協商機制申請債務協商成立，約定自民
    國95年10月起按月以新臺幣（下同）20,903元清償債務。抗
    告人於97年1 至8 月係任職祥昌水管工程股份有限公司（下
    稱祥昌公司），97年9 月起始任職陞昌工程有限公司（下稱
    陞昌公司），然陞昌公司所開立之在職證明內容繕寫有誤，
    致原審認定事實有所錯誤，而駁回抗告人之聲請。抗告人於
    協商當時每月僅領有18,000元之薪資，以此扣除原審所認定
    抗告人之必要生活費用及依法受扶養者之扶養費用16,992元
    後，僅餘1,008 元，抗告人顯有客觀收入不足之不可歸責於
    己事由致履行顯有重大困難。爰提起抗告，請求廢棄原裁定
    ，並准予清算等語。
二、按債務人不能清償債務或有不能清償之虞者，得依消費者債
    務清理條例所定更生或清算程序，清理其債務；債務人於法
    院裁定開始更生程序或許可和解或宣告破產前，得向法院聲
    請清算；債務人對於金融機構因消費借貸、自用住宅借款、
    信用卡或現金卡契約而負債務，在聲請更生或清算前，應提
    出債權人清冊，以書面向最大債權金融機構請求協商債務清
    償方案，並表明共同協商之意旨；債務人與金融機構協商成
    立者，不得聲請更生或清算，但因不可歸責於己之事由，致
    履行顯有重大困難者，不在此限；本條例施行前，債務人依
    金融主管機關協調成立之中華民國銀行公會會員，辦理消費
    金融案件無擔保債務協商機制與金融機構成立之協商，準用
    前項之規定，消費者債務清理條例第3 條、第80條前段、第
    151 條第1 項、第5 項、第6 項分別定有明文。而審酌有無
    不可歸責於己之事由致履行顯有重大困難之情形，應非專指
    於協商成立後有無發生情事變更而言（即純依協商當時與協
    商成立後之因素判斷），尚可能包括協商當時已存在之情形
    ，例如依協商當時債務人之資產或收入狀況，根本無從期其
    依協商條件履行或無從期其長期履行，卻因情況特殊而仍協
    商成立之情形而言，在此種情形下，債務人應非惡意違背原
    先協議，尚不至肇致道德危險，仍得容許債務人選擇以重建
    型之更生程序或清算型之清算程序清理其債務，藉以妥適調
    整債務人與債權人及其他利害關係人間之權利義務關係，保
    障債權人獲得公平受償，並謀求消費者經濟生活之重建復甦
    機會。
三、經查：本件抗告人曾於95年9 月間依中華民國銀行公會會員
    辦理消費金融案件無擔保債務協商機制之規定申請債務協商
    ，並與各參與協商之債權銀行達成分期還款協議，同意自95
    年10月起，分120 期，利率0 ，每月10日以20,903元依各債
    權銀行債權金額比例清償各項債務，至全部清償為止，前開
    每月應清償金額由抗告人向最大無擔保債權銀行台新國際商
    業銀行繳納，再由該銀行依債權金額比例撥付各債權銀行，
    抗告人僅於同年10月繳納1 期款項後即未繼續繳款等情節，
    有台新國際商業銀行97年10月5 日函附卷可參。而依卷附勞
    工保險投保資料及財政部臺灣省南區國稅局綜合所得稅各類
    所得資料清單，95及96年度並無抗告人投保及所得資料，是
    抗告人主張其於協商當時每月僅領有18,000元薪資之情，尚
    難認為不可採信。至於卷附陞昌公司在職證明書雖記載抗告
    人之到職日期為94年6 月3 日，然觀諸抗告人所提出97年1
    至8 月之薪資袋所載發薪者為祥昌公司而非陞昌公司，且依
    勞工保險投保資料所示抗告人於97年初之投保單位為祥昌公
    司而非陞昌公司，另依稅務電子閘門財產所得調件明細表所
    載，抗告人於97年度之所得來源兼有祥昌公司及陞昌公司兩
    者，綜此觀之，堪認抗告人主張其於97年1 至8 月係任職祥
    昌公司，97年9 月起始任職陞昌公司，陞昌公司在職證明書
    所載有誤等情，應屬可信。茲審酌抗告人之債務總額高達1,
    925,619 元，且其於協商成立當時之薪資與協商金額不成比
    例，僅繳納1 期分期款項即毀諾，雖無事證可認抗告人有遭
    受強暴、脅迫、詐欺或其他不法情事致違背自己意願而與債
    權銀行成立協商，然考量協商當時之主客觀情況，進行協商
    之債務人一般而言應係居於劣勢，少有實質討價還價之協議
    空間，僅為爭取利息減少或分期清償之些許優惠而同意，應
    非惡意違背原先協議。而就抗告人目前之收入而言，其97年
    1 至8 月薪資袋所示平均每月收入雖約有55,285元（原裁定
    誤載為54,939元），然同年9 月薪資袋所載薪資即降為32,3
    00元，且考量抗告人之工作性質為水電工，收入並不穩定（
    由上述協商當時以及協商後薪資之起伏波動亦可見一斑），
    受社會經濟狀況等各種因素之影響頗劇，是原審以抗告人於
    97年1 至8 月之平均收入55,285元（原審誤載為54,939元）
    作為抗告人長期平均薪資所得之標準，尚有高估之虞，應以
    32,300元作為抗告人之一般薪資較為適度。如以此數額扣除
    內政部所公布最新99年度高雄市每人每月最低生活標準11,3
    09元作為抗告人個人生活開銷之基準，再扣除原裁定所採認
    抗告人每月負擔扶養費用6,001 元後，所得亦已無法負擔原
    先協議之分期款項。揆諸前開說明，本件應認抗告人有不能
    清償債務之情事，且係因不可歸責於己之事由致履行顯有重
    大困難，而有藉助清算程序調整其債權債務關係之必要。此
    外本件抗告人復查無消費者債務清理條例第6 條第3 項、第
    8 條或第82條第2 項各款所定駁回清算聲請之事由存在，從
    而本件抗告人聲請清算為有理由，應予准許。原審所認定抗
    告人之所得數額尚有高估之虞，進而認抗告人所得扣除生活
    費用後足以支付協商款項，而予以駁回其聲請，尚有未洽。
    爰廢棄原裁定，並命司法事務官進行清算程序。
四、結論：本件抗告為有理由，依清費者債務清理條例第15條、
    民事訴訟法第495 條之1 第1 項、第450 條、第95條，裁定
    如主文。
中    華    民    國    99    年    4     月    30    日
                  民事鳳山分庭  審判長法  官  楊富強
                                      法  官  何悅芳
                                      法  官  譚德周
以上為正本，係照原本作成。
本裁定不得再抗告。
本裁定已於民國99年04月30日下午5時公告。
中    華    民    國    99    年    4     月    30    日
                                      書記官  胡淑芳

司法院資訊處製作；財團法人民間司法改革基金會備份。
